【裁判字號】    99,抗,580
【裁判日期】    990630
【裁判案由】    聲明異議
【裁判全文】
臺灣高等法院民事裁定                   99年度抗字第580號
抗  告  人  金新豐股份有限公司
法定代理人  甲○
上列抗告人因與相對人合作金庫資產管理股份有限公司等間聲明
異議事件，對於中華民國99年3 月17日臺灣桃園地方法院99年度
執事聲字第30號裁定提起抗告，本院裁定如下：
    主  文
抗告駁回。
抗告程序費用由抗告人負擔。
    理  由
一查債權人合作金庫商業銀行股份有限公司聲請原法院民事執行
  處拍賣債務人乙○○所有桃園縣龜山鄉○○○段坑底小段 254
  地號土地之應有部分96分之91（下稱系爭土地）（案列96年度
  執字第35960 號），原法院民事執行處定期於民國98年12月17
  日以底價新台幣8,986,000元進行第3次拍賣並經拍定，抗告人
  主張其向乙○○承租系爭土地興建廠房，並訂有土地租賃契約
  書（下稱系爭租約），依土地法第104條、民法第426條之2 規
  定，對系爭土地有優先承買權，得依拍定價格優先承買系爭土
  地云云，原法院司法事務官裁定駁回其聲請，抗告人對上開裁
  定聲明異議，亦經原法院裁定駁回，抗告人不服，乃抗告前來
  。
二按基地出賣時，地上權人、典權人或承租人有依同樣條件優先
  購買之權，房屋出賣時，基地所有權人有依同樣條件優先購買
  之權，其順序以登記之先後定之；租用基地建築房屋，出租人
  出賣基地時，承租人有依同樣條件優先承買之權，承租人出賣
  房屋時，基地所有人有依同樣條件優先承買之權，土地法第10
  4條第1項、民法第426條之2第1項分別定有明文。惟土地法第1
  04條係規定於第3篇第3章「房屋及基地租用」章節，第102 條
  、第103條、第105條亦使用「租用基地建築房屋」之文字，足
  見土地法第104條第1項前段所謂「承租人」，係指「租用基地
  建築房屋」之承租人而言。而民法於88年4月21日增訂第426條
  之2 規定，其立法意旨為：「建築基地之出租人將基地出賣於
  第三人時，承租人之租賃權雖繼續存在，然其使用與所有仍不
  能合一。承租人在承租基地上設置之建築物出賣於第三人時，
  亦然。為達到使用與所有合一之目的，促進物之利用並減少糾
  紛，爰參照土地法第104 條，增訂本條。」綜上以觀，土地法
  第104條第1項、民法第426條之2第1 項所規定優先承買權之承
  租人，係指「租用基地建築房屋」之承租人，若承租基地並非
  作建築房屋之用，自無土地法第104條第1項、民法第426條之2
  第1項規定之適用（最高法院38年穗上字第45 號、44年台上字
  第133號、46年台上字第1168 號判例意旨，48年9月1日48年度
  第4次民庭總會會議決議意旨，78年度台上字第2031 號判決意
  旨參照）。
三查抗告人主張其向乙○○承租系爭土地，並訂有系爭租約，縱
  然屬實，惟系爭土地之地目為「旱」，使用分區為「山坡地保
  育區」，且系爭租約第1條、第4條約定：「一甲方（即乙○○
  ）所有桃園縣龜山鄉○○○段坑底小段254 等壹筆土地（即系
  爭土地）出租與乙方（即抗告人），作為砂石場營業及陳放環
  保設備之用。」、「四租期屆滿時，除經甲方繼續同意出租外
  ，乙方應即將租賃土地按照原狀遷空交還甲方。」等語，有系
  爭土地登記謄本及抗告人提出之系爭租約等件附於原法院96年
  度執字第35960 號執行卷可稽，足見抗告人承租系爭土地僅作
  砂石場營業及陳放環保設備之用，並非建築房屋，揆諸前開說
  明，抗告人尚難認係土地法第104條第1項、民法第426條之2第
  1 項所規定有優先承買權之承租人，自無優先承買權可言。是
  抗告人主張：系爭租約雖未載明租地建屋，惟抗告人於系爭土
  地經營砂石場及陳放環保設備，必須有廠房、建物，以遮避風
  雨，俾免機器設備損壞，且抗告人確於85年3 月間委由第三人
  張春生興建廠房，足證系爭租約係租地建屋契約；又上開廠房
  雖因使用多年且歷經颱風而有部分殘破、缺損之情形，惟抗告
  人已完全修復，抗告人自得依拍定價格優先承買系爭土地云云
  ，自非可採。
四綜上所述，抗告人聲明異議，為無理由，原裁定駁回其聲明異
  議，理由雖有不同，惟結論並無二致，仍應予以維持。抗告意
  旨仍執陳詞指摘原裁定不當，求予廢棄，為無理由，應予駁回
  。
五據上論結，本件抗告為無理由。依強制執行法第30條之1 、民
  事訴訟法第495條之1第1項、第449條、第95條、第78條，裁定
  如主文。
中    華    民    國    99    年    6    月    30     日
                    民事第十二庭
                        審判長法  官  陳駿璧
                              法  官  李媛媛
                              法  官  李昆曄
正本係照原本作成。
本裁定除以適用法規顯有錯誤為理由外，不得再抗告。如提起再
抗告，應於收受後10日內委任律師為代理人向本院提出再抗告狀
。並繳納再抗告費新台幣１千元。
中    華    民    國    99    年    6     月    30    日
                              書記官  莊昭樹

司法院資訊處製作；財團法人民間司法改革基金會備份。
